【裁判字號】    94,訴,2144
【裁判日期】    950317
【裁判案由】    遺產稅
【裁判全文】
臺北高等行政法院判決
                                     94年度訴字第02144號
                              .
原      告  甲○○
            乙○○
            丙○○
            丁○○
            戊○○
            己○○
            庚○○○
            辛○○
共      同
訴訟代理人  劉祥墩  律師
            陸正義  律師
被      告  財政部臺灣省北區國稅局
代  表  人  許虞哲（局長）住同上
訴訟代理人  壬○○
上列當事人間因遺產稅事件，原告不服財政部中華民國94年 5月
11日台財訴字第 09400026350號訴願決定，提起行政訴訟。本院
判決如下：
    主  文
訴願決定撤銷。
原告其餘之訴駁回。
訴訟費用由兩造各自負擔。
    事  實
一、事實概要：
    原告之父王福文於民國（下同）83年 9月24日死亡，由原告
    代表全體繼承人於83年11月16日辦理遺產稅申報，案經財政
    部台灣省北區國稅局淡水稽徵所核定遺產總額為45,314,040
    元，遺產淨額為14,714,040元，應納稅額為 3,214,174元，
    並以原告漏報被繼承人遺產債權新台幣（下同）26,200,000
    元，按所漏稅額處1倍之罰鍰3,214,174元。原告就協盛藝品
    有限公司（以下簡稱協盛公司）股權暨債權及罰鍰等部分不
    服，申請復查，未獲變更。原告猶表不服，訴經財政部86年
    11月25日台財訴第 000000000號訴願決定以「系爭77年2月8
    日貸款5,700,000元及83年5月12日貸款1,000,000元2筆款項
    ，是否確實存入協盛公司帳戶，尚有進一步查明之必要，另
    有關協盛公司股權部分，據原處分機關答辯書稱該部分復查
    決定漏未審酌，且原核定淨值亦有誤」等由，將原處分撤銷
    ，囑由被告重為處分。經被告重核復查決定，准自遺產總額
    核減債權2,300,000元及罰鍰716,900元，變更遺產稅額為2,
    497,274元，罰鍰變更為2,497,274元，原告等仍表不服，就
    協盛藝品有限公司債權及罰鍰部分，循序提起訴願、再訴願
    ，均遭駁回，嗣原告未再提起行政訴訟，於89年 3月21日確
    定在案。嗣原告於93年 8月18日提出更正申請書，主張就被
    繼承人遺有債權部分申請更正，經財政部台灣省北區國稅局
    淡水稽徵所93年8月30日北區國稅淡水一字第0931011615 號
    函復略以：「一、……二、本案遞經復查、訴願、再訴願均
    維持原核定，仍請依再訴願意旨為之。」等語，原告不服，
    提起訴願遭不受理，遂提起本件行政訴訟。
二、兩造聲明：
    (一)原告聲明求為判決：1.訴願決定及原處分均撤銷。並判命
                          被告應准予查對更正遺產稅。
                        2.訴訟費用由被告負擔。
    (二)被告聲明求為判決：1.駁回原告之訴。
                        2.訴訟費用由原告負擔。
三、兩造之爭點：被告機關否准原告更正被繼承人遺有債權部分
    之申請，是否適法？
    (一)原告主張之理由：
      1.被繼承人王福文實物抵繳案，業經被告90年2月1日北區
        國稅淡水徵第900655740號函（附件1）受理以債權抵繳
        遺產稅，謹先陳明。
      2.依遺產及贈與稅法第16條規定，下列各款不計入遺產總
        額：『…13、被繼承人之債權及其他請求權不能收取或
        行使確有證明者。』故依被告93年7月5日北區國稅淡水
        一字第0931008458號（ 附件2）來函，被告似乎認定此
        債權已不能收取，若有此認知，則請依前述法令辦理。
      3.依財政部88年5月27日台財稅第881917432號函意旨：「
        遺產稅案件經稽徵機關逕依查得資金流向核定被繼承人
        債權，並經核課遺產稅者，納稅義務人申請以該債權抵
        繳遺產稅時，應由稽徵機關提供證明債權之文件辦理抵
        繳」（附件 3），繼承人申報遺產稅時並未有此「債權
        」，此「債權」為被告「查得」，必須由被告證明此債
        權存在，並提供債權存在之證明文件供納稅義務人辦理
        抵繳，若無法提供，請依遺產及贈與稅法第16條第13款
        規定辦理。
      4.又依財政部92年12月25日台財稅字第0920457125號函釋
        （附件 4）：『說明三、被繼承人之債權及其他請求權
        不能收取或行使確有證明者，依遺產及贈與稅法第16條
        第13款規定，不計入遺產總額，準此，被繼承人所遺債
        權，如經查符合同法施行細則第9條之1規定者，就該不
        能收取部分，即可不計入遺產總額，於抵繳時始發現者
        亦同。』，敬請卓參。
      5.總而言之，繼承人等申報被繼承人王福文遺產稅乙案並
        無債權，被告核定時核定有債權，但並未依法提供債權
        證明文件，且在受理債權抵繳 3年後，要求更換抵繳標
        的物，顯與法令有違，請依遺產及贈與稅法第16條及財
        政部92年12月25日台財稅字第0920457125號函釋辦理。
      6.又依被告上級機關財政部訴願決定第3頁第4點之說明認
        為：「…而非對訴願人之請求有所准駁，亦不因該函之
        敘述而產生具體之法律上效果，或造成訴願人權利或利
        益之損害，自非行政處分…』，此觀點真是使原告啼笑
        皆非，查被告於核發稅單數年之後，重新發來新稅單，
        且於數年之後，要求原告不能抵繳，要以現金繳納或變
        更抵繳標的物，不准原告以『課稅標的物」公司債權抵
        繳，自是新的行政處分，對原告極為不利，原告據此提
        起更正，訴願自是合理、合情、合法。
      7.原告提起行政訴訟，乃因被告（財政部臺灣省北區國稅
        局）之下屬機關，即財政部臺灣省北區國稅局淡水稽徵
        所於93年 7月20日北區國稅淡水一字第0931009778號函
        送達遺產稅稅額繳款書及罰鍰繳款書各乙份，經原告不
        服提起更正（附件）、復查、訴願，皆遭駁回，爰提起
        行政訴訟。
      8.查遺產及贈與稅法第30條第2項於84年1月13日大幅修正
        ，修正後第30條第 2項後段……並准以課徵標的物或其
        他易於變價或保管之實物一次抵繳，依據本次修正後之
        法意，係指祇要是課徵標的物申請抵繳遺產稅，稽徵機
        關不得拒絕，沒有否准之任何理由，不是以課徵標的物
        申請抵繳才有後段或其他易於變價或保管之實物一次抵
        繳，被告對修正後之此條條文解釋，見解有誤，有偏差
        且與法律規定牴觸。
      9.修正後之遺產及贈與稅法第30條第 2項就是在防堵，禁
        止一再發生像本案此類案件，以公權力推論臆測存在債
        權，不管納稅義務人死活，雜七雜八都拿來作為課徵遺
        產稅之標的，而後再要求以現金或易於保管變價之實物
        抵稅，修正後之現行法律，已不容許再以此種草率之方
        式課稅，必須很嚴謹的去衡量課徵標的物，被繼承人王
        福文於83年 9月24日死亡，遺產及贈與稅法第30條於84
        年 1月13日修正公布，並罕見的溯及既往修訂法律，並
        立法規定未結案件適用，但被告及訴願決定機關不查，
        還是以修正前之法律課徵稅捐，心態非常可議。本案正
        確而合法之課稅方式為，債權若是課徵標的物，依據遺
        贈法第30條第 2項之規定，就應儘速准予抵繳，反之不
        准抵繳就不是課徵標的物，應將債權剔除，並准依稅捐
        稽徵法第17條辦理查對更正，二者只能二選一，但是被
        告之課稅方式，剛好相反，要將巨額債權納入課徵遺產
        稅之標的物，卻又否准債權抵繳，牴觸現行遺產及贈與
        稅法第30條第 2項及稅捐稽徵法第17條之規定，被告及
        訴願決定機關未查明事實，顯有違誤。
      10.簡言之，若被告認定系爭之協盛公司之債權已不能收取
        ，即應准予查對更正遺產稅。請判決如訴之聲明，用保
        原告之合法權益。
    (二)被告主張之理由：
      1.按「人民對於中央或地方機關之行政處分，認為違法或
        不當，致損害其權利或利益者，得依本法提起訴願。但
        法律另有規定者，從其規定。」、「本法所稱行政處分
        ，係指中央或地方機關就公法上具體事件所為之決定或
        其他公權力措施而對外直接發生法律效果之單方行政行
        為。」及「訴願事件有左列各款情形之一者，應為不受
        理之決定…… 8、對於非行政處分或其他依法不屬訴願
        救濟範圍內之事項提起訴願者。」分別為訴願法第 1條
        第1項前段、第3條第1項及第77條第8款所明定。
      2.次按「行政官署所為單純事實敘述或理由說明，不因該
        項敘述或說明而生法律效果，自非行政處分，人民對之
        ，即不得提起訴願」及「提起訴願，係對官署之行政處
        分，請求救濟之程序，必以有行政處分之存在為其前提
        。而所謂行政處分，係指官署本於行政職權，就特定事
        件，對人民所為足以發生法律上具體效果之處分而言。
        若非行政處分自不得對之依行政爭訟程序，請求救濟」
        。改制前行政法院44年判字第18號及53年判字第230號
        著有判例。
      3.查被繼承人王福文生前向臺北縣淡水第一信用合作社（
        以下簡稱淡水一信）貸款 5筆，金額26,200,000元，所
        貸款項均存入協盛公司所有同社帳戶，迄被繼承人死亡
        時尚未還款，有該社83年10月20日淡一信剛字第1860之
        1 號函及相關款項撥付紀錄可稽。嗣經被告機關依據財
        政部86年11月25日台財訴第 000000000號訴願決定意旨
        重為復查結果，以被繼承人生前向淡水一信貸款 5筆：
        (1)78年11月27日5,600,000元（係77年2月8日核准5,700
        ,000元，78年11月27日支用）、(2)80年2月11日5,000,0
        00元、(3)81年9月19日11,500,000元、(4)82年8月3日3,0
        00,000元、(5)83年5月12日800,000元（原核准1,000,00
        0元），合計 25,900,000元，其中(2)(3)(4)(5)等筆確存入
        協盛公司所有同社帳戶，至於(1)筆，經向淡水一信查證
        結果，協盛公司已自被繼承人存入該公司之貸款中提領
        2,000,000 元以償還被繼承人前向淡水一信之貸款，有
        淡水一信87年6月2日淡一信剛字第 0999之1號函暨其附
        件轉帳傳票、取款條等資料可稽，上開 2,000,000元既
        已回存被繼承人之帳戶，應自被繼承人對協盛公司之債
        權予以扣除，經重行計算被繼承人對協盛公司之債權為
        23,900,000元，乃准予核減協盛公司債權 2,300,000元
        。原告等以倘被繼承人對協盛公司確有債權，協盛公司
        每年必有利息支出，始符合情理，該公司因經營不善倒
        閉，不知去向，縱有債權亦無法兌現云云，申請訴願遭
        駁回，提起再訴願，亦經行政院88年12月23日台88訴字
        第 46202號再訴願決定，維持原決定及原處分在案。是
        以，本件被繼承人王福文死亡時確遺有協盛公司之債權
        ，遞經再訴願均予維持，並確定在案，合先敘明。
      4.原告辯稱被繼承人王福文並無債權云云乙節，係屬執詞
        爭執，自無可採，已如前述。至於原告又訴稱被告機關
        未提供債權證明乙節，按被繼承人生前對協盛公司之債
        權情形及證明資料有前揭臺北縣淡水第一信用合作社83
        年10月20日淡一信剛字第1860之 1號及87年6月2日淡一
        信剛字第0999之 1號函等相關資料可稽，已如前述，原
        告訴稱並未提供債權證明，係屬誤解。
      5.查被告機關所屬淡水稽徵所93年 8月30日以北區國稅淡
        水一字第0931011615號函復，核其內容係對原告說明其
        主張申請更正債權乙節，茲被繼承人王福文遺產稅案已
        經財政部訴願決定及行政院再訴願決定，因原告未於法
        定期限內提起行政訴訟，而告確定，核其性質係屬單純
        事實敘述所為之意思通知，而非對原告之請求有所准駁
        ，亦不因該函之敘述而產生具體之法律上效果，或造成
        原告權利或利益之損害，自非行政處分，揆諸前揭規定
        及判例意旨，即不得對之提起訴願，茲原告對之提起行
        政訴訟，程序顯有未合，應不予受理。
      6.綜上論述，原告之訴為無理由，請判決如答辯之聲明。
    理  由
一、按「訴狀送達後，原告不得將原訴變更或追加他訴。但經被
    告同意，或行政法院認為適當者，不在此限。」「被告於訴
    之變更或追加無異議，而為本案之言詞辯論者，視為同意變
    更或追加。」為行政訴訟法第111條第1項、第2項所規定。
    本件因係有關遺產稅核課之更正申請，是原告追加其餘遺產
    繼承人7人為原告，本院認應屬適當，且無礙被告之防禦及
    訴訟程序之進行，被告亦無異議而為本案言詞辯論，程序上
    自應予准許此項追加，合先敘明。
二、按「納稅義務人如發現繳納通知文書有記載、計算錯誤或重
    複時，於規定繳納期間內，得要求稅捐稽徵機關，查對更正
    。」為稅捐稽徵法第17條規定甚明。
三、次按行政機關行使公權力，就特定具體之公法事件所為對外
    發生法律上效果之單方行政行為，皆屬行政處分，不因其用
    語、形式以及是否有後續行為或記載不得聲明不服之文字而
    有異，司法院釋字第423號解釋在案。本件原告依據首揭稅
    捐稽徵法第17條規定，於93年8月18日向被告提出更正申請
    書，請求就被繼承人遺有債權部分申請更正，經被告所屬淡
    水稽徵所93年8月30日北區國稅淡水一字第0931011615號函
    復略以：「一、……二、本案遞經復查、訴願、再訴願均維
    持原核定，仍請依再訴願意旨為之。」等語；原告既屬依法
    向被告提出更正申請，不論其申請有無理由，被告自有依法
    作成准駁處分之義務；茲被告上揭函覆固未明示駁回原告更
    正之申請，惟綜觀其函覆意旨，實質上已含有否准請求更正
    之意思，已發生否准之法律效果，且已對外發生效力，揆諸
    上開司法院解釋，被告上揭函覆已具行政處分之性質。訴願
    決定以被告上開函覆，並非行政處分為由，自程序上為不受
    理決定，容有違誤。自應由本院撤銷訴願決定，由應受理訴
    願機關財政部另為適法之處理。
四、又本案既尚待受理訴願機關加以審查，程序未行，結論未定
    ，則原告請求判決撤銷原處分並判命被告應准予查對更正遺
    產稅，本院無法逕為准許，原告此部分之請求，為無理由，
    應予駁回。
五、本件既係以上揭程序上理由為判決，兩造其餘主張與陳述，
    於判決結果不生影響，無庸一一論列，併予敘明。
據上論結，本件原告之訴一部為有理由，一部為無理由，爰依行
政訴訟法第104條、民事訴訟法第79條，判決如主文。
中    華    民    國    95    年    3    月    17     日
                  第六庭審判長法  官   林樹埔
                              法  官   曹瑞卿
                              法  官   許瑞助
上為正本係照原本作成。
如不服本判決，應於送達後20日內，向本院提出上訴狀並表明上
訴理由，如於本判決宣示後送達前提起上訴者，應於判決送達後
20日內補提上訴理由書（須按他造人數附繕本）。
中    華    民    國    95    年    3    月    17     日
                              書記官   吳芳靜


司法院資訊處製作；財團法人民間司法改革基金會備份。
